臺灣士林地方法院民事判決　　　　　　　　　　　　　九十三年度簡上字第三五號
　　上　訴　人　乙○○
　　訴訟代理人　林育鴻律師
　　複　代理人　周嬿容律師
　　被　上訴人　台灣中小企業銀行股份有限公司
　　法定代理人　鐘甦生
　　訴訟代理人　甲○○
右當事人間請求給付借款事件，上訴人對於民國九十三年一月三十日本院士林簡易庭
九十二年度士簡字第九八七號第一審判決提起上訴，本院於民國九十三年十二月二十
三日言詞辯論終結，判決如下：
    主      文
上訴駁回。
第二審訴訟費用由上訴人負擔。
    事實及理由
壹、程序部分
    本件被上訴人之法定代理人原為王榮周，嗣於二審訴訟程序進行中，變更為丙○
    ○，茲據其新任法定代理人丙○○具狀聲明承受訴訟，經核尚無不合，應予准許
    。
貳、實體部分
一、被上訴人起訴主張：上訴人於民國七十八年三月二十八日簽立借據向被上訴人借
    款新台幣（下同）一百萬元，約定借款期間自七十八年七月二十六起，至九十三
    年七月二十六日止，借款人應以每一個月為一期，按月平均攤還本息，利息按年
    利率百分之八計付，如被上訴人嗣後調整基本放款利率，則自調整日起，改按新
    通告之基本放款利率加年率百分之零點五機動調整（目前利率為百分之九點一三
    五），並約定如未按期攤還本息時，即喪失期限利益，除仍按上開利率計息外，
    逾期六個月以內部分，按上開利率百分之十，逾期六個月以上部分，按上開利率
    百分之二十計付違約金。又上訴人自八十二年三月二十六日起即未再依約繳付本
    息，業已喪失期限利益，經被上訴人對於系爭借款之併存債務承擔人即新店育樂
    事業股份有限公司（下稱新店育樂公司）為擔保上訴人及其他同因向該公司購買
    高爾夫球會員證而辦理貸款之人所提供設定質權之定期存單行使質權，並依約定
    順序抵充費用、利息及違約金、本金之後，上訴人仍積欠本金三十七萬零二百九
    十五元，及自八十四年三月二十九日起算之利息、違約金，爰依兩造間消費借貸
    契約之約定，訴請上訴人給付三十七萬零二百九十五元，及自八十四年三月二十
    九日起至清償日止，按年息百分之九點一三五計算之利息，暨按上開利率百分之
    二十計算之違約金等語。原審判決上訴人應給付被上訴人三十七萬零二百九十五
    元，及自八十七年五月三十日起至清償日止，按年息百分之七計算之利息，暨按
    上開利率百分之十計算之違約金，並就該部分分別為准免假執行之宣告，至被上
    訴人其餘之訴及假執行之聲請，則予駁回。被上訴人就其敗訴部分，並未聲明不
    服，故該部分業已確定；另就上訴人提起上訴部分，則聲明：駁回上訴。
二、上訴人則以：(一)其係因向訴外人新店育樂公司購買高爾夫球會員證需繳納入會費
    ，而向被上訴人貸款一百萬元，因被上訴人業已自承該借款契約需由上訴人提供
    擔保始可能成立生效，則關於擔保之種類及內容，自屬系爭消費借貸契約之「必
    要之點」，需雙方當事人意思表示一致，該契約始能成立生效。惟上訴人於簽訂
    系爭消費借貸契約時，並未提供任何擔保物或填具任何連帶保證人，而係由被上
    訴人片面填具連帶保證人以使契約生效，與上訴人僅欲以高爾夫球證為擔保品之
    真意並不相符，系爭消費借貸契約自未成立生效。(二)縱認系爭契約業已成立生效
    ，惟兩造曾口頭約定以「高爾夫球會員證之核發」為系爭消費借貸契約生效之停
    止條件，今新店育樂公司既無法核發會員證，系爭消費借貸契約自因停止條件未
    成就而不生效力，被上訴人依系爭消費借貸契約請求上訴人返還借款及利息、違
    約金，顯無理由。(三)被上訴人在明知高爾夫球會員證尚未核發之情形下，擅自變
    更撥款條件，在自行覓得三位連帶保證人簽約後，即逕行撥款一百萬元，使上訴
    人承受不可預料之風險，其所為顯違反誠實信用原則，上訴人自得解除契約，且
    上訴人業於八十二年七月為解除契約之意思表示，故系爭消費借貸契約應已不存
    在。(四)被上訴人於撥付貸款時，既明知高爾夫球場並未核准設立，其自應評估
    本件貸款之授信風險，詎被上訴人為冀得利息收入，竟先行撥付貸款再由新店公
    司設質予被上訴人，以取得保障，將風險全部歸由上訴人負擔，致上訴人需背負
    鉅額之利息負擔，且在確知高爾夫球場無法設立後，故意不向上訴人催討，而直
    接就新店育樂公司之存款行使質權，且遲至八十四年始行使質權，導致本息不斷
    擴大，其行使權利之方法顯有違誠信原則，自不應准許之。(五)上訴人早於八十二
    年間即已發函解除系爭契約，被上訴人遲不處理，延至九十二年始向鈞院聲請核
    發支付命令，該段期間之遲延利息、違約金實可歸責於被上訴人，不應由上訴人
    負擔。另雙方約定之遲延利息及違約金均屬過高，經原審酌減後，仍然過高，請
    鈞院再予酌減等語，資為抗辯。
三、兩造不爭執之事項：
  (一)上訴人於七十八年三月二十八日簽立借據向被上訴人借款一百萬元，約定借款期
    間自七十八年七月二十六起至九十三年七月二十六日止，借款人應以每一個月為
    一期，按月平均攤還本息，利息按年利率百分之八計付，如被上訴人嗣後調整基
    本放款利率，則自調整日起，改按新通告之基本放款利率加年率百分之零點五機
    動調整，並約定如未按期攤還本息時，即喪失期限利益，除仍按上開利率計息外
    ，逾期六個月以內部分，按上開利率百分之十，逾期六個月以上部分，按上開利
    率百分之二十計付違約金。
  (二)上訴人於約定借款期間內並未依約繳付本息，經被上訴人就新店育樂公司之定期
    存單行使質權，並依約定順序抵充費用、利息及違約金、本金之後，尚有本金三
    十七萬零二百九十五元，及自八十四年三月二十九日起算之利息、違約金未清償
    。
四、按稱消費借貸者，謂當事人一方移轉金錢或其他代替物之所有權於他方，而約定
    他方以種類、品質、數量相同之物返還之契約。民法第四百七十四條第一項定有
    明文。經查，本件上訴人於七十八年三月二十八日向被上訴人借款一百萬元，雙
    方就借款金額、借款期間、利息、還款方式等，均已達成合意，且載明於上訴人
    所簽立之借據中，被上訴人並已依約交付借款等情，業據被上訴人提出兩造所不
    爭執之借據影本一件為證（見原審卷第一○頁），且為上訴人所不爭執，則依前
    揭法條規定所示，兩造間之消費借貸契約應已成立生效。上訴人雖以兩造就系爭
    契約之必要之點並未意思表示一致，及系爭契約所附之停止條件尚未成就，辯稱
    系爭契約應尚未成立生效云云，然查：
  (一)本件上訴人與被上訴人間所訂立之契約為消費借貸契約，此種契約成立及生效所
    不可或缺之要件，應為借款之金額及借款之交付，至「擔保之提供」則非該契約
    成立生效之必備條件，此觀諸上開法條所示消費借貸契約之定義甚明，則上訴人
    主張關於擔保之種類、內容，亦為系爭消費借貸契約之「必要之點」云云，即乏
    依據。至被上訴人訴訟代理人雖於原審言詞辯論時，陳稱「當時同類型的貸款，
    我們是作團體的個人消費性貸款，這種貸款的性質是不必提供擔保品，因此必須
    有連帶保證人」等語（見原審卷第九八頁），惟此僅係說明被上訴人內部審核是
    否同意核貸之標準，並不能將之解釋為擔保品即為系爭消費借貸契約之成立或生
    效必備條件，上訴人執此主張有關擔保品之內容種類應為系爭消費借貸契約之「
    必要之點」云云，顯屬誤會。從而，上訴人以兩造就擔保品之種類內容並未意思
    合致，而謂系爭契約尚未成立生效，自不足憑採。
  (二)另上訴人辯稱兩造曾口頭約定以「高爾夫球會員證之核發」為系爭消費借貸契約
    生效之停止條件乙節，亦為被上訴人所否認，經查：本件上訴人向被上訴人借款
    一百萬元之目的，固為購買新店育樂公司高爾夫球會員證繳交入會費所需，然單
    憑此一借款之目的及用途，實不足以證明上訴人與被上訴人間即有「以高爾夫球
    會員證之核發為系爭契約生效之停止條件」之約定；至證人林雙祿於原審證稱：
    「我記得新店公司總經理方正宏對我及我太太說，除了付現金五十萬元，辦理貸
    款部分等球證核發後才會撥款。」等語（見原審卷第九七頁），亦僅為其聽聞新
    店公司之片面之說詞，無從證明上訴人與被上訴人間確有此約定。況上訴人於其
    出具之委託書中，已載明「本人願自貴行撥入貸款之日起負責按月攤還本息，並
    承諾非經貴行及新店育樂事業開發（股）公司之書面同意不得撤銷或解除本案借
    款及本委託書，倘本人與新店育樂事業開發（股）公司間發生任何糾紛概與貴行
    無涉」等語，此有上訴人不否認其真正之委託書影本一件在卷可參（見原審卷第
    四七頁），更顯見兩造對於「撥款條件」並無任何特別之約定，否則何以上訴人
    願承諾「自貴行撥入貸款之日起負責按月攤還本息」，而未就撥款之時間附記任
    何條件？且若兩造確有約定上訴人所稱之停止條件，衡諸常情，上訴人必極為重
    視及關心該條件是否成就，焉有在尚未收到會員證之前，非但未對被上訴人之撥
    款提出任何異議，並自撥款後之七十八年八月二十六日起至七十九年八月二十八
    日止，任意連續繳納長達十三期本息之理？是以，上訴人主張兩造間有以高爾夫
    球會員證之核發作為系爭契約停止條件之約定等語，自不足採信。
  (三)綜上所述，兩造間之消費借貸契約應已成立生效，上訴人以必要之點未意思合致
    ，及停止條件尚未成就等語置辯，均不足採。
五、再查，被上訴人雖自承系爭借款之連帶保證人均非上訴人所提供，而係被上訴人
    要求新店育樂公司之董事長劉光榮、董事方正國及球場地主鄭順興出面擔任所有
    貸款戶的連帶保證人，且被上訴人並要求新店育樂公司將所有自貸款戶轉入之款
    項在被上訴人銀行辦理定存，並以該定期存單設定質權以擔保其承擔之債務等情
    ，惟按被上訴人乃一營利性質之法人，其為保障自身及全體存款戶之利益，而要
    求新店育樂公司擔任系爭借款之連帶保證人，並將該款項設定質權，以確保債權
    之受償，經核並無任何違法之處，且對上訴人而言，亦無顯然不利或有失公平之
    情形，上訴人自不得僅以其主觀上欲以高爾夫球會員證為擔保品，被上訴人卻以
    前揭方式尋求擔保，即謂被上訴人上開作法有何違反誠信原則之情形。至上訴人
    又指被上訴人於上訴人未依約繳款時，即應向上訴人催討，詎其竟為圖利息收入
    ，遲至八十四年始行使質權，造成上訴人需負擔之本息金額不斷擴大，亦有違誠
    信原則云云，經查，上訴人於停止繳款後，曾發函向被上訴人表示欲解除系爭消
    費借貸契約，並請求退還已繳本息，嗣經被上訴人回函表示「本項消費性貸款一
    切依規定手續辦理，並無貴戶申請書所言違法事由，至於要求配合辦理事項，歉
    難照辦。貴我雙方契約明確，敬希依約履行。」等語，此有上訴人八十二年七月
    二十日信函及被上訴人八十二年七月三十一日回函影本各一件附卷可憑（見原審
    卷第八二、八三頁），是上訴人對於被上訴人並不同意其解除契約，且不願返還
    其已繳本息等情，應早已知悉明確，惟其並未採取任何提前還款或請求被上訴人
    儘速行使質權之積極作為，致使利息隨時間不斷增加，其責任自在上訴人，而非
    被上訴人，是上訴人以前開理由，指摘被上訴人有違反誠信原則之情事，該部分
    利息不應由上訴人負擔云云，亦不足採。
六、另上訴人主張因被上訴人有前揭違反誠信原則之情事，故其已於八十二年七月向
    被上訴人為解除契約之意思表示，系爭消費借貸契約應已不存在部分，因查被上
    訴人並無違反誠信原則之情事，前已詳述，且上訴人復未能證明被上訴人有何其
    他違反契約之事實，其片面解除契約，自於法不合，故其上開主張，應不足採。
    此外，原審就系爭契約所定之利息及違約金部分，業已參酌社會經濟狀況、現今
    銀行利率，及上訴人履約違約情形、被上訴人所受損失等情，將兩造約定之利息
    自按年息百分之九點一三五計算，調整為按年息百分之七計算，另將違約金自以
    年息千分之十八點二七計算，酌減為按年息千分之七計算，經核均屬允適，上訴
    人請求再予酌減，難予准許。
七、綜上所述，被上訴人依兩造間之消費借貸契約，於請求上訴人給付三十七萬零二
    百九十五元，及自八十七年五月三十日起至清償日止按年息百分之七計算之利息
    ，暨按上開利率百分之十計算之違約金之範圍內，於法有據，應予准許。原審就
    此部分為被上訴人勝訴之判決，並分別為准免假執行之宣告，經核並無不合，上
    訴論旨指摘原判決不當，求予廢棄，為無理由，應予駁回。
八、本件判決基礎已臻明確，兩造其餘攻防方法及訴訟資料經本院斟酌後，核與判決
    結果不生影響，不另一一論述，併此敘明。
九、據上論結：本件上訴為無理由。依民事訴訟法第四百三十六條之一第三項、第四
    百四十九條第一項、第七十八條，判決如主文。
中　　　華　　　民　　　國　　九十三　　年　　 十二 　　月　　 三十　 　日
                                        臺灣士林地方法院民事第二庭
                                            審判長法官  陳介源
                                            法      官  王怡雯
                                            法      官  馬傲霜
右為正本係照原本作成。
本判決不得上訴。
中　　　華　　　民　　　國　　九十四　　年　　 一     　月      五      日
                                            法院書記官  林豐圃
